臺灣高等法院刑事判決　　　　　　　　95年度上訴字第4065號
上　訴　人　臺灣桃園地方法院檢察署檢察官
上　訴　人
即　被　告　甲○○
選任辯護人　何啟熏律師
上列上訴人因被告違反毒品危害防制條例案件，不服臺灣桃園地
方法院九十五年度訴字第七一一號，中華民國九十五年九月十二
日第一審判決（起訴案號：臺灣桃園地方法院檢察署九十五年度
偵字第六六二號），提起上訴，本院判決如下：
    主  文
上訴駁回。
    事  實
一、甲○○明知ＭＤＭＡ（俗稱搖頭丸、快樂丸）係毒品危害防
    制條例第二條第二項第二款所列之第二級毒品，未經許可不
    得持有、轉讓予他人。其竟於民國九十四年十二月二十九日
    凌晨一時許，在桃園縣桃園市○○路一號九樓「ＳＫＹ舞廳
    」玩樂時，為供己施用而向綽號「小傑」之成年男子（真實
    年籍姓名不詳），以每顆新台幣（下同）二百五十元價格購
    入含有ＭＤＭＡ成分或未經公告為毒品之ＰＭＭＡ成分之圓
    形錠共二十顆。嗣其於九十五年一月一日凌晨二時許，甲○
    ○攜帶上開圓形錠前往位於桃園縣桃園市○○路四十八巷九
    號之一「四八街舞廳」內玩樂，恰巧遇友人謝育傑，甲○○
    得知謝育傑欲購買搖頭丸，竟基於轉讓第二級毒品之犯意，
    以每顆二百五十元之價格（無賺取差價之營利犯意），將其
    購入原欲供己施用且含ＭＤＭＡ成分之圓形錠二顆轉讓交付
    予謝育傑施用（謝育傑所涉施用第二級毒品ＭＤＭＡ犯行部
    分，另經台灣板橋地方法院裁定令入勒戒處所施用觀察、勒
    戒後，認無繼續施用之傾向，由台灣板橋地方法院檢察署檢
    察官以九十五年度毒偵字第三一三三號不起訴處分確定），
    並收取五百元。嗣於九十五年一月一日凌晨三時許，經桃園
    縣政府警察局桃園分局員警持台灣桃園地方法院核發搜索票
    前往上址執行搜索時，當場查獲並自甲○○身上起出其餘含
    ＭＤＭＡ成分之黃色圓形錠一顆、含ＰＭＭＡ成分之綠色圓
    形錠一顆、黃色圓形錠一包及愷他命六包（此部分因係持有
    第三級毒品，尚不構成犯罪）暨包含其轉讓ＭＤＭＡ所得五
    百元在內之現金六千三百元，始知上情。
二、案經桃園縣政府警察局桃園分局報請臺灣桃園地方法院檢察
    署檢察官偵查起訴。
    理  由
壹、有罪部分：
一、訊據上訴人即被告甲○○對其於上揭時間、地點交付含有Ｍ
    ＤＭＡ成分之圓形錠二顆予證人謝育傑，並向之收取五百元
    代價等事實，業已於原審及本院審理時供承無諱（詳原審卷
    第十一、十二、一二八頁，本院卷第三八至四一頁）。復查
    ：
  (一)上揭被告自白之犯罪事實，核與證人謝育傑於警詢中所供：
    到舞廳後，以五百元代價向被告購買二顆搖頭丸，並將該搖
    頭丸配可樂一起吞下等語相符（見偵卷第十三頁）。再參酌
    被告於九十五年一月一日凌晨三時許，在「四十八街舞廳」
    內為警查獲時，警方自其身上口袋起獲不明圓形錠二顆及圓
    形錠一包，經送請行政院衛生署管制藥品管理局鑑驗結果，
    雖其中綠色圓形錠一顆及黃色圓形錠（一面有類似AA圖樣）
    一包，僅檢出含未經公告為毒品之ＰＭＭＡ成分，惟另一顆
    黃色圓形錠（一面有刻痕、另一面有三個菱形圖樣）則檢出
    第二級毒品ＭＤＭＡ成分，此有該局出具之管檢字第０九五
    ００００三八七號檢驗成績書附卷可參（見偵卷第五八頁）
    ，由此足見於警查獲之前，在上址「四八街舞廳」內，被告
    確係持有含第二級毒品ＭＤＭＡ成分之圓形錠。又被告及證
    人謝育傑為警查獲後所採集之尿液檢體，經送請台灣尖端先
    進生技醫藥股份有限公司以酵素免疫分析法為初步檢驗，繼
    之以氣相層析質譜儀為確認檢驗，確實均檢驗出呈ＭＤＭＡ
    陽性反應，亦有該公司出具之濫用藥物檢驗報告及桃園縣政
    府警察局桃園分局檢體監管紀錄表各二份在卷足參（見原審
    卷第四八至五二頁），顯見被告及證人謝育傑均有施用第二
    級毒品ＭＤＭＡ之行為。按施用同類毒品之人聚集在一起，
    互通有無而轉讓之情形，自屬可能。另證人謝育傑於原審審
    理時復結證稱：距離此次被警查獲最近一次施用搖頭丸是在
    一個月前等語（見原審卷第一二四頁），顯然證人謝育傑之
    尿液之呈ＭＤＭＡ陽性反應純係肇因於服用當日取得之藥物
    所致，非因此前施用搖頭丸遂使體內仍殘留剩餘成分而後代
    謝排出之結果。綜上，足徵被告轉讓予證人謝育傑之物確係
    第二級毒品ＭＤＭＡ，堪以認定。準此足徵被告供承當天在
    「四十八街舞廳」內遇到證人謝育傑，因之，將原本購入欲
    供己施用之第二級毒品ＭＤＭＡ以原價轉讓予同在舞廳玩樂
    之謝育傑施用等自白，核與事實相符，應堪採信。
  (二)雖證人謝育傑於原審審理時翻異前詞，改稱：當天施用之Ｍ
    ＤＭＡ係得自舞廳內不認識之人，並非向被告拿取云云（詳
    原審卷第一二三頁）。惟前開時、地，被告係以每顆二百五
    十元之價格交付二顆ＭＤＭＡ予謝育傑之各情，非但已據被
    告於原審訊問之初即明確供陳，甚且，於原審審理時，被告
    當庭聽聞證人謝育傑翻異前詞、對其有利之供述，仍一再堅
    稱伊所述方為真實、確有拿二顆ＭＤＭＡ給謝育傑等語（詳
    原審卷第一二四頁），若非確有其事，被告焉會迫不及待、
    堅持坦承犯行，致己身陷囹圄之理；再衡以本件證人謝育傑
    之警詢筆錄製作時間，係九十五年一月一日凌晨四時四十三
    分，訊問、製作地點在「四十八街舞廳」內，亦即係在證人
    謝育傑甫經警在舞廳內查獲時，就立即製作筆錄，而被告則
    被帶回警局（派出所）後，方於九十五年一月一日十時二十
    四分製作警詢筆錄，此有上開警詢筆錄附卷可參（見偵卷第
    七、十二頁），因之證人謝育傑之警詢筆錄，其製作之時間
    顯早於被告，若非確有其事，證人謝育傑焉能於警詢中明確
    說出向被告拿取ＭＤＭＡ之地點、數量及價格，且所述復與
    被告其後所為供述相符。從而，證人謝育傑於警詢中所為陳
    述，應認有特別可信之狀況，其於原審審理時翻異前詞所為
    之證述，顯與事實不符，不足採信。
  (三)被告雖係以每顆二百五十元價格將含有ＭＤＭＡ成分之圓形
    錠交付予證人謝育傑，惟本件除被告供承係以每顆二百五十
    元之價格購入含ＭＤＭＡ成分之圓形錠等語外，並無其他證
    據可憑認被告之實際購價係低於此數。再參酌被告與證人謝
    育傑原屬朋友關係，要非全然不識之人，並皆有施用搖頭丸
    之行為，業如前述，則基於同好且屬舊識之情誼，被告以原
    價甚或更低價而將己有之搖頭丸供應謝育傑施用以應故友之
    亟需，殊與常情無違，況本件查獲被告時，在其身上僅查獲
    一顆含有ＭＤＭＡ成分之黃色圓形錠（其餘圓形錠經鑑驗結
    果，均僅含有「ＰＭＭＡ」成分，且「ＰＭＭＡ」尚未經主
    管機關公告列為毒品，以及六包含有第三級毒品愷他命成分
    之白色粉末），與專事販毒牟利者率持有大量毒品俾備供出
    售之情，迥然有別，復佐以證人吳俊瑩於警詢及原審審理時
    均證稱：係以三百五十元價格，在舞廳內購入搖頭丸等語（
    見偵卷第十八頁、原審第一一三頁），然被告卻以二百五十
    元一顆之價格交付予謝育傑，足見被告並無從中賺取差價之
    行為及意圖。此外，復查無其他證據可證明被告主觀上有何
    營利之意圖及客觀上有何營利之行為。準此，堪信被告辯稱
    其購買搖頭丸原係欲供己施用，後來遇到謝育傑，才以等同
    於買入之價格轉讓給謝育傑等語屬實。公訴人指被告係意在
    藉此從中牟利云云，尚有誤會，應予敘明。
  (四)綜上所述，本件事證明確，被告犯行洵堪認定，應依法論科
    。
二、按毒品危害防制條例所規定之販賣毒品罪，所謂之「販賣」
    行為，應係指行為人基於營利之目的，而販入或賣出毒品而
    言，雖於法規條文中未明示以「營利之意圖」為其犯罪構成
    要件，然「販賣」一語，在文義解釋上當然已寓含有買賤賣
    貴而從中取利之意思存在，且從商業交易原理與一般社會觀
    念而言，販賣行為在通常情形下，仍係以牟取利益為其活動
    之主要誘因與目的。因之，以行為人在主觀上具有營利之意
    圖作為販賣毒品罪之成立要件，自難謂與「販賣」之文義解
    釋有違（最高法院八十九年度台上字第二九九號判決參照）
    。是該條例所稱之「販賣」，顯僅指行為人基於營利之意圖
    而為販入或賣出為限，因之，若無營利之意圖，縱使以原價
    或低於原價有償讓與他人，僅得以轉讓罪名論處，仍難謂為
    販賣行為，轉讓行為本身係有償或無償，並無影響，亦非轉
    讓犯行與販賣犯行區別之所在，準此以解，被告既係以原價
    將含ＭＤＭＡ成分之圓形錠交付謝育傑，並無從中取利之意
    圖及情事，故核被告所為，係犯毒品危害防制條例第八條第
    二項之轉讓第二級毒品罪。公訴人因誤認被告係有從中取利
    而指其係犯同條例第四條第二項之販賣第二級毒品罪，尚有
    未洽，然販賣第二級毒品與轉讓第二級毒品間，就將毒品交
    付他人之基本社會事實相同，僅有是否營利之別而已，本院
    自得逕予變更起訴法條審判之。至於被告轉讓前持有為供轉
    讓之第二級毒品ＭＤＭＡ之低度犯行，應為轉讓之高度行為
    所吸收，不另論罪。又被告轉讓予謝育傑之第二級毒品ＭＤ
    ＭＡ數量僅二顆圓形錠，顯見數量甚微，亦無證據證明其數
    量超過行政院依毒品危害防制條例第八條第六項頒訂之「轉
    讓持有毒品加重其刑之數量標準」第二條第二項規定之淨重
    十公克之數量，依罪證有疑，利於被告之認定原則，應從被
    告有利認定，認為本件被告所轉讓之第二級毒品之數量，未
    達該加重處刑標準，而不再予以加重。
三、原審經詳細調查，以被告罪證明確，適用上揭規定，並審酌
    被告擅自提供他人毒品以供施用，其所為勢將助長施用毒品
    行為之更形猖獗，所生危害非僅使人之生命、身體法益受侵
    害，影響所及甚且危害社會、國家之健全發展，所為犯行實
    屬可議，惟念及被告前無任何犯罪前科紀錄，此有台灣高等
    法院被告前案紀錄表一份附卷可參（見本院卷第十五、十六
    頁），素行尚稱良好，及其犯罪之動機、目的、手段，轉讓
    含第二級毒品ＭＤＭＡ成分之圓形錠數量僅二顆及犯罪後坦
    承犯行，態度尚稱良好等一切情狀，量處有期徒刑一年，並
    諭知扣案之現金六千三百元，其中五百元屬轉讓毒品所得，
    依毒品危害防制條例第十九條第一項之規定，宣告沒收之。
    核原審認事用法，並無不合，量刑亦屬允當。
四、原審復說明公訴意旨另以：被告意圖營利，於九十四年十二
    月二十九日凌晨一時許，在桃園縣桃園市○○路一號九樓之
    ＳＫＹ舞廳內，向姓名年籍不詳、綽號「小傑」之成年男子
    ，以每顆二百五十元之價格購入含ＭＤＭＡ成分之搖頭丸二
    十顆後，即於九十五年一月一日凌晨二時許，在「四十八街
    舞廳」內以每顆三百五十元之價格販賣與吳俊瑩及一名真實
    年籍姓名不詳之女子，因認被告此部分亦涉犯毒品危害防制
    條例第四條第二項之販賣第二級毒品罪嫌。然訊之被告堅決
    否認有何販賣第二級毒品之犯行，並辯稱：伊確有交付二顆
    搖頭丸給吳俊瑩，並向之收取七百元，但不是伊在賣，當時
    在舞廳內遇到藥頭小豬，小豬拿出一袋搖頭丸表示原本要賣
    四百元，如果伊要買，算三百五十元就好，此時吳俊瑩和另
    一個女子走過來問搖頭丸怎麼賣，伊回說四百元，他們跟我
    殺價到三百五十元，伊就收取吳俊瑩所交付之七百元，並拿
    二顆搖頭丸給吳俊瑩，之後就把錢及剩餘搖頭丸還給小豬等
    語（見原審卷第十至十二頁）。惟：
  (一)證人吳俊瑩固於警詢及原審審理時證稱：當初與一名女性友
    人係向被告以每顆三百五十元價格，各購買一顆搖頭丸施用
    ，買後立即吞服，未幾即為警查獲等語（見偵卷第一八頁、
    原審卷第一０八至一一七頁），然證人吳俊瑩於九十五年一
    月一日凌晨三時許為警查獲後，經警採集尿液檢體送請鑑驗
    ，經以酵素免疫分析法為初步檢驗，繼之以氣相層析質譜儀
    為確認檢驗，均未檢驗出ＭＤＭＡ、ＭＤＡ之陽性反應，此
    有台灣尖端先進科技醫藥股份有限公司出具之濫用藥物檢驗
    報告、桃園縣政府警察局桃園分局函文附卷可稽（見原審卷
    第五三、五四頁），是證人吳俊瑩當日所吞服之物顯非第二
    級毒品ＭＤＭＡ，因之，縱令被告當日確有交付或販賣「物
    品」予證人吳俊瑩且向之收取七百元代價，但所販賣或交付
    之「物」顯非公訴人所指之第二級毒品ＭＤＭＡ，否則證人
    吳俊瑩為警查獲後所採集之尿液檢體，焉未呈現ＭＤＭＡ或
    ＭＤＡ陽性反應？至被告交付予吳俊瑩之「物」既非第二級
    毒品ＭＤＭＡ，則該另名女子於同時、地向被告所購得之「
    物」是否果為第二級毒品ＭＤＭＡ，顯有疑義，況查獲之際
    復未尋得該名女子並採尿送驗俾憑認其於當日是否確有施用
    第二級毒品之情事，是以自難遽指被告確有販賣毒品予該名
    女子之舉。
  (二)即便被告向「小傑」購入之圓形錠二十顆係皆含ＭＤＭＡ成
    分，然徵諸證人謝育傑於警詢證稱：（向被告）購買的二粒
    （ＭＤＭＡ）都已經吞食了等語（見偵卷第十四頁），即一
    次係服用二顆搖頭丸乙情觀之，二十顆亦不過可供十次之用
    ，再依慣用毒品者一日常非僅服一次之情，是此二十顆之數
    相對於有施毒習慣之人而言，明顯要非遠逾其本身需用之量
    ，復如前述，被告既有施用搖頭丸之習性，則其係為供己用
    方一次購入該二十顆圓形錠，核無任何值啟疑竇之處，因之
    ，殊未能但執此情即率論被告購入之目的係意在轉售牟利矣
    ！此外，並無其他積極事證足資證明被告有如公訴人所指之
    此部分販賣第二級毒品之犯行，惟依起訴之旨顯認此與前揭
    經本院論罪部分或有高、低度行為之吸收關係（意圖營利而
    販入部分），或具連續犯之裁判上一罪關係（販毒予吳俊瑩
    與另名女子部分），爰不另為無罪之諭知。
五、被告上訴指摘原審量刑過重，請求撤銷改判，為無理由，應
    予駁回。
貳、無罪部分：
一、公訴意旨另以：被告基於販賣第三級毒品愷他命以營利之犯
    意，於九十四年十二月二十九日凌晨一時許，在桃園縣桃園
    市○○路一號九樓「ＳＫＹ舞廳」內，向綽號「小傑」之人
    ，以每包七百元之價格購入十包第三級毒品愷他命，因認被
    告此部分涉有毒品危害防制條例第四條第三項之販賣第三級
    毒品罪嫌等語。
二、按犯罪事實應依證據認定之，無證據不得認定其犯罪事實；
    又不能證明被告犯罪者，應諭知無罪之判決；刑事訴訟法第
    一百五十四條第二項、第三百零一條第一項分別定有明文。
    又犯罪事實之認定，應憑真實之證據，倘證據是否真實尚欠
    明確，自難以擬制推測之方法，為其判斷之基礎；而認定犯
    罪事實之證據係指足以認定被告確有犯罪行為之積極證據而
    言，該項證據自須適合於被告犯罪事實之認定，始得採為斷
    罪資料，最高法院五十三年著有臺上字第六五六號、二十九
    年上字第三一０五號判例。且刑事訴訟上證明之資料，無論
    其為直接或間接證據，均須達於通常一般之人均不致有所懷
    疑，而得確信其為真實之程度，始得據為有罪之認定，若其
    關於被告是否犯罪之證明未能達此程度，而有合理懷疑之存
    在，致使無從形成有罪之確信，根據「罪證有疑，利於被告
    」之證據法則，即不得遽為不利被告之認定，亦有最高法院
    七十六年度臺上字第四九八六號判例可稽。其以情況證據（
    即間接證據）斷罪時，尤須基於該證據在直接關係上所可證
    明之他項情況事實，本乎推理作用足以確證被告有罪，方為
    合法，不得徒憑主觀上之推想，將一般經驗上有利被告之其
    他合理情況逕予排除，此觀諸最高法院三十二年上字第六十
    七號判例意旨亦甚彰明。
三、本件公訴意旨認被告涉有上開販賣第三級毒品之犯行，無非
    係以被告為警查獲時扣得之六包愷他命及卷附之行政院衛生
    署管制藥品管理局出具之檢驗成績書為論據。
四、訊據被告固坦承有持有第三級毒品愷他命之事實，惟否認有
    販賣上揭毒品之犯行，並辯稱：伊沒有販賣毒品，所購買之
    愷他命是要供自己施用等語。
五、經查：
  (一)本件員警查獲被告時，固從被告身上扣得六包白色不明粉末
    ，經送請行政院衛生署管制藥品管理局鑑驗，確檢出第三級
    毒品愷他命成分，毛重三點九三公克等情，此有該局出具之
    檢驗成績書一份在卷可參（見偵卷第五九頁），惟此僅能證
    明被告未經許可持有該等毒品，而不得遽予推認被告有何販
    賣第三級毒品之犯行。蓋持有毒品之原因甚多，非僅限於販
    賣一途，且無論依據被告自稱一次購入十包之數量，或是依
    據本件扣案愷他命六包（毛重三點九三公克）之數量，均非
    屬鉅量，亦不足以推認被告有販賣第三級毒品之意圖或行為
    。
  (二)再被告於九十五年一月一日為警捕獲後，經警採集尿液送驗
    之結果，確含有ＭＤＭＡ、ＭＤＡ、愷他命陽性反應，此有
    桃園縣政府警察局桃園分局被採尿人姓名編號對照表、台灣
    尖端先進生技醫藥股份有限公司之濫用藥物檢驗報告各一份
    附卷可稽（見原審卷第四八至五０頁）。是被告所辯上揭愷
    他命係供己施用而購入等語，尚非全然不可採信。
  (三)又遍查全卷證據資料，亦無查獲被告販賣第三級毒品之確切
    對象，或任何證據得以推認被告購入之初即有販賣以營利之
    意圖，或是於購入後確有販賣之行為，自難單憑查獲之毒品
    ，逕行推論被告有此部分公訴人所指之販賣第三級毒品之行
    為或意圖。
  (四)綜上所述，本件被告既已堅詞否認有何販賣第三級毒品犯行
    ，且查無其他積極事證足資證明被告確有公訴人所指訴之販
    賣第三級毒品情事，是被告所辯，應堪採信。揆諸首揭說明
    ，自屬不能證明被告此部分犯罪，即應為被告無罪之諭知。
    又被告既無販賣第三級毒品之情事，則扣案之第三級毒品愷
    他命（ＫＥＴＡＭＩＮＥ）六包顯與本案無關。再者，刑法
    上所謂之違禁物，係指無故持有者應受刑罰之物而言，然毒
    品危害防制條例既未對無故持有第三級毒品之行為設有刑罰
    之規定，可見愷他命尚非被絕對禁止持有，非屬違禁物，亦
    無從依刑法第三十八條第一項第一款宣告沒收之餘地，是以
    該六包愷他命（ＫＥＴＡＭＩＮＥ）應由查獲機關依毒品危
    害防制條例第十八條第一項後段之規定予以為「沒入銷燬」
    之行政處分，本院並無逕予宣告沒收之職權，附此敘明。
六、被告被訴之犯罪事實，既屬不能證明，原審因而諭知被告無
    罪之判決，核無不合。檢察官上訴意旨略以：(一)本件扣得被
    告所持有之第三級毒品愷他命，共分裝成六包，毛重三點九
    三公克，此已超過一般正常人施用之份量，被告是否係意圖
    販賣上開第三級毒品而持有之，非無斟酌之餘地。(二)被告意
    圖販賣而持有上開第三級毒品愷他命之時點，與被告持有並
    轉讓謝育潔第二級毒品ＭＤＭＡ之時點應屬相同時點，應有
    想像競合之裁判上一罪關係，是其意圖販賣而持有第三級毒
    品之部分，縱或不能證明犯罪，似仍以不另為無罪之諭知為
    是等語。惟徵諸被告所持之愷他命數量尚非鉅量，與一般意
    圖販賣而持有大量毒品之販售情形不符，且無積極事證足認
    被告係意圖販賣而持有上開之第三級毒品，是依上揭所述，
    難認被告有檢察官所指涉之犯行。又想像競合犯之論罪科刑
    ，須該一行為皆成立犯罪，始有裁判上一罪之問題。今被告
    所涉之犯罪事實，既不能成立犯罪，自不能僅因其涉嫌犯罪
    時點與上揭有罪部分相同，而倒果為因，逕論以想像競合犯
    。從而檢察官之上訴，為無理由，亦應予駁回。
據上論斷，應依刑事訴訟法第三百六十八條，判決如主文。
本案經檢察官呂文忠到庭執行職務。
中　　華　　民　　國　　96　　年　　2 　　月　　13　　日
　　　　　　　　　刑事第十九庭  審判長法　官  宋  祺
                                　    法　官  黃俊明
                                　　　法　官  陳憲裕
以上正本證明與原本無異。
如不服本判決，應於收受送達後十日內向本院提出上訴書狀，其
未敘述上訴之理由者並得於提起上訴後十日內向本院補提理由書
（均須按他造當事人之人數附繕本）。
                                      書記官  劉育妃
中　　華　　民　　國　　96　　年　　2 　　月　　14　　日
附錄：本案論罪科刑法條全文
毒品危害防制條例第八條第二項：
轉讓第一級毒品者，處 1 年以上 7 年以下有期徒刑，得併科新
臺幣 1 百萬 元以下罰金。
轉讓第二級毒品者，處 6 月以上 5 年以下有期徒刑，得併科新
臺幣 70 萬元以下罰金。
轉讓第三級毒品者，處 3 年以下有期徒刑，得併科新臺幣 30 萬
元以下罰金。
轉讓第四級毒品者，處 1 年以下有期徒刑，得併科新臺幣 10 萬
元以下罰金。
前四項之未遂犯罰之。
轉讓毒品達一定數量者，加重其刑至二分之一，其標準由行政院
定之。
